臺灣高等法院刑事判決
110年度上訴字第699號
上  訴  人  臺灣桃園地方檢察署檢察官
被      告  羅雅暄

上列上訴人因被告違反毒品危害防制條例案件，不服臺灣桃園地
方法院109年度審訴字第1746、2040、2041號，中華民國109年12
月16日第一審判決（起訴案號：臺灣桃園地方檢察署109年度毒
偵字第2295、2296、3415號），提起上訴，本院判決如下：
    主  文
上訴駁回。
    理  由
一、公訴意旨略以：被告甲○○前因施用毒品案件，經臺灣桃園地
    方檢察署（下稱桃園地檢署）檢察官以108年度毒偵字第232
    、515號為附命完成戒癮治療之緩起訴處分確定，緩起訴期
    間自民國108年5月28日起至109年11月27日止。竟仍不知悔
    改，復分別於下列時、地為下列犯行：
(一)基於施用第一級毒品海洛因、第二級毒品甲基安非他命之犯
    意，於109年3月8日凌晨某時許，在桃園市○○區○○街00號0樓
    其男友徐志遠住處，以將第二級毒品甲基安非他命置於玻璃
    球燒烤吸食煙霧方式，施用第二級毒品甲基安非他命1次；
    另於109年3月9日21時35分為警採尿前回溯26小時內某時許
    ，在臺灣地區不詳地點，以不詳方式，施用第一級毒品海洛
    因1次。嗣於109年3月9日為警採尿送驗，檢驗結果呈第一級
    毒品海洛因（嗎啡陽性）、第二級毒品甲基安非他命（甲基
    安非他命陽性）反應，始悉上情【偵查案號：109年度毒偵
    字第2296號；原審案號：109年度審訴字第2041號（案號原
    為：109年度審訴字第995號）】。
(二)基於施用第一級毒品海洛因、第二級毒品甲基安非他命之犯
    意，於109年4月4日18時許，在桃園市○○區○○街000巷00號風
    閣汽車旅館000號房內，以將毒品摻入香菸點燃吸食煙霧方
    式，施用第一級毒品海洛因1次，另以將毒品置於玻璃球燒
    烤吸食煙霧方式，施用第二級毒品甲基安非他命1次。嗣於1
    09年4月4日19時19分許，與林志強（所涉施用毒品等罪嫌由
    檢察官另案偵辦中）在風閣汽車旅館000號房為警查獲【偵
    查案號：109年度毒偵字第2295號；原審案號：109年度審訴
    字第2040號（案號原為：109年度審訴字第1201號）】。
(三)基於施用第一級毒品海洛因、第二級毒品甲基安非他命之犯
    意，於109年5月20日凌晨3時許，在桃園市○○區○○路000號0
    樓居所內，以將第一級毒品海洛因摻入香菸點燃吸食煙霧方
    式，施用第一級毒品海洛因1次，另以將第二級毒品甲基安
    非他命置於玻璃球燒烤吸食煙霧方式，施用第二級毒品甲基
    安非他命1次。嗣於109年5月20日上午9時30分許，與林志強
    、廖文達（林志強、廖文達所涉施用毒品等罪嫌由檢察官另
    案偵辦中）在上址居所為警查獲，並扣得被告所有之第一級
    毒品海洛因3包（合計淨重0.73公克）（偵查案號：109年度
    毒偵字第3415號；原審案號：109年度審訴字第1746號）。
(四)因認被告前開所為，涉犯毒品危害防制條例第10條第1項施
    用第一級毒品罪嫌、同條第2項施用第二級毒品罪嫌云云。
二、原判決意旨略以：
(一)按案件有起訴之程序違背規定之情形者，應諭知不受理之判
    決，刑事訴訟法第303條第1款定有明文。又據刑事訴訟法第
    303條第3款「告訴或請求乃論之罪，……其告訴、請求經撤回
    ……」、第5款「被告死亡或為被告之法人已不存續者」之應
    判決不受理之事由規定，皆包括檢察官起訴後始發生之情事
    變更事由，致法院不能為實體審理及判決之情形在內，則同
    條第1款「起訴之程序違背規定」，於解釋上，應不限於起
    訴時其程序已違背法律規定，尚包括因起訴後之情事變更，
    致檢察官起訴違背法律規定，法院不能為實體上之審理進而
    為實體判決之情形。又上述之情事變更，應包括法律修正之
    情形，自不待贅論。
(二)又109年1月15日修正增訂、同年7月15日施行（下稱109年7
    月15日修正施行）之毒品危害防制條例第35條之1第1款及第
    2款前段規定，該次修正施行前犯同條例第10條之罪之案件
    ，於該條例施行後，偵查中，由檢察官依修正後規定處理；
    審判中，由法院或少年法院（地方法院少年法庭）依修正後
    規定處理。是犯同條例第10條第1項之施用第一級毒品罪、
    同條第2項之施用第二級毒品罪者，不論行為係在修正前或
    修正後，法院審判中之案件均應依新法規定處理。而同日施
    行之修正後同條例第23條第2項規定「觀察、勒戒或強制戒
    治執行完畢釋放後，3年內再犯第10條之罪者，檢察官或少
    年法院（地方法院少年法庭）應依法追訴或裁定交付審理」
    ，已明定對同條例第10條第1項、第2項所定施用毒品罪之起
    訴，須具備觀察、勒戒、強制戒治之保安處分執行完畢釋放
    後3年內再犯之要件，至於起訴、判刑或執行等刑事處罰執
    行完畢釋放後3年內再犯之情形，則不屬之，此為最高法院
    目前之多數見解（見同院109年8月11日刑事庭會議所形成之
    多數見解及109年度台上字第3758號、第3777號判決意旨）
    。又現行毒品危害防制條例第24條第1項另規定有「附命完
    成戒癮治療之緩起訴處分」程序（109年1月15日修正公布之
    同條項規定，尚未施行），則於犯同條例第10條第1項、第2
    項之施用第一級或第二級毒品罪，如係經檢察官作成「附命
    戒癮治療之緩起訴處分」下，揆諸目前最高法院上開就新修
    正之毒品危害防制條例於109年7月15日施行後，認應盡量避
    免將毒品施用者施以刑罰處遇，而應擴大醫療性處遇適用之
    多數見解，應認於戒癮治療處分完成後，始可認為行為人事
    實上已接受等同「觀察、勒戒或強制戒治」執行完畢釋放之
    處遇。是依最高法院前開見解，行為人再施用毒品（含3犯
    以上），若於施用毒品犯行時點回溯3年內，未曾因施用毒
    品經觀察、勒戒、強制戒治執行完畢釋放或經「附命戒癮治
    療緩起訴處分」並完成戒癮治療者，則應認不具備訴追條件
    ，檢察官如對再犯之行為提起公訴，其起訴之程序即屬違背
    法律規定，法院應依刑事訴訟法第303條第1款規定，為公訴
    不受理之判決，縱其間行為人曾因犯施用毒品罪經刑事處罰
    且未滿3年，然此因非屬上開規定之訴追條件，對判斷結果
    尚不生影響（下稱施用毒品案件，即指上述逾3年之施用毒
    品案件）。再者，既然法院審判中之案件均應依新法規定處
    理，業見前述，復依新法規定，不符合上述3年內再犯之施
    用第一級或第二級毒品案件，因不具備訴追條件，起訴之程
    序違背規定，應依刑事訴訟法第303條第1款規定，為公訴不
    受理之判決，就新法施行時尚在法院審判中之該類案件，依
    前開說明，即屬起訴後因法律修正之情事變更事由，致檢察
    官起訴欠缺訴追條件之情形，亦應依刑事訴訟法第303條第1
    款規定，為公訴不受理之判決。
(三)經查：
  1.被告前固曾因施用毒品案件，經桃園地檢署檢察官以108年
    度毒偵字第232、515號為附命完成戒癮治療之緩起訴處分，
    復未完成該緩起訴處分所命戒癮治療，而經該署檢察官以10
    9年度撤緩字第171號撤銷該緩起訴處分等情，有本院被告前
    案紀錄表在卷可佐。
  2.被告除前案附命完成戒癮治療之緩起訴處分外，於公訴意旨
    所指涉犯施用犯行時點回溯3年內，未曾因施用毒品案件經
    裁定送觀察、勒戒或強制戒治，亦未曾接受相當於該等保安
    處分之處遇等情，有本院被告前案紀錄表在卷可佐，則被告
    既尚未完成上開前案緩起訴戒癮治療處遇，其所涉本案施用
    第一級毒品及第二級毒品犯行，揆諸上開說明，即不符合毒
    品危害防制條例第23條第2項規定「觀察、勒戒或強制戒治
    執行完畢釋放後，3年內再犯第10條之罪者」之訴追條件。
    雖檢察官前依修正前毒品危害防制條例規定提起公訴，起訴
    程序固未違背當時之規定，然依新修正之毒品危害防制條例
    規定，本案已因法律修正之情事變更，致欠缺訴追條件，自
    該當刑事訴訟法第303條第1款「起訴之程式違背規定」之情
    形，又檢察官就施用毒品案件，於偵查階段可選擇為戒癮治
    療或聲請觀察勒戒之程序，是基於我國目前訴訟進行係以當
    事人進行主義為主，本院自不宜逕就本案為觀察勒戒之裁定
    ，而應諭知不受理判決，交由檢察官為適法之處理。揆諸上
    開說明，爰依刑事訴訟法第303條第1款、第307條，不經言
    詞辯論，逕為公訴不受理判決之諭知等語。
三、檢察官上訴意旨略以：
(一)被告前於107年12月間、108年1月間因施用毒品行為，經桃
    園地檢署檢察官於108年5月13日以108年度毒偵字第232、51
    5號案件為附命完成戒癮治療之緩起訴處分確定等情，有被
    告刑案資料查註紀錄表及緩起訴處分可參。後被告竟於前開
    緩起訴處分確定後3年內之109年3月間等再犯本案施用毒品
    行為，因其事實上既已接受等同觀察、勒戒之處遇，揆諸最
    高法院104年度第2次刑事庭會議決議意旨，自應由檢察官逕
    行起訴，並無再次聲請法院裁定觀察、勒戒之必要。原判決
    逕為諭知不受理判決，自有未洽。
(二)綜上，原判決認事用法尚嫌未洽，請將原判決撤銷，更為適
    當合法之判決云云。
四、查被告行為後，毒品危害防制條例第20條、第23條、第24條
    業經修正，並增訂第35條之1，且經總統於109年1月15日公
    布。觀諸毒品危害防制條例第36條規定，可知修正後毒品危
    害防制條例第24條因行政院未訂定施行日期而尚未生效施行
    ，至毒品危害防制條例第20條、第23條、第35條之1等規定
    ，則均已自公布後6個月（即109年7月15日）施行。茲就本
    案法律適用說明如下：
(一)按「本條例中華民國108年12月17日修正之條文施行前犯第1
    0條之罪之案件，於修正施行後，依下列規定處理：一、偵
    查中之案件，由檢察官依修正後規定處理。二、審判中之案
    件，由法院或少年法院（地方法院少年法庭）依修正後規定
    處理；依修正後規定應為不起訴處分或不付審理之裁定者，
    法院或少年法院（地方法院少年法庭）應為免刑之判決或不
    付審理之裁定」，毒品危害防制條例第35條之1第1款、第2
    款定有明文。又毒品危害防制條例第20條第3項、第23條第2
    項分別修正為「依前項規定為觀察、勒戒或強制戒治執行完
    畢釋放後，『3年後』再犯第10條之罪者，適用前2項之規定」
    、「觀察、勒戒或強制戒治執行完畢釋放後，『3年內』再犯
    第10條之罪者，檢察官或少年法院（地方法院少年法庭）應
    依法追訴或裁定交付審理」。準此，檢察官就偵查中之施用
    毒品案件、法院就審判中之施用毒品案件，應各依上開修正
    後規定處理，合先敘明。
(二)再毒品危害防制條例第20條第3項修法理由謂：施用毒品者
    具「病患性犯人」之特質，並參諸世界各國之醫療經驗及醫
    學界之共識，咸認施用毒品成癮者，其心癮甚難戒除，如觀
    察、勒戒或強制戒治執行完畢釋放後，3年後始再有施用第
    一級、第二級毒品之行為者，足見其有戒除毒癮之可能，宜
    再採以觀察、勒戒方式戒除其身癮及以強制戒治方式戒除其
    心癮之措施，為能放寬觀察、勒戒或強制戒治制度之適用時
    機，以協助施用者戒除毒癮，爰修正第3項。徵諸同條例第2
    3條第2項亦配合修正如上，可知本次修法對於施用毒品者施
    以觀察、勒戒、強制戒治，或依法追訴（或裁定交付審理）
    的適用範圍，已確立初犯為具「病患性犯人」的特質應先經
    一完整的醫療處置，3年內再犯者應依法追訴（或裁定交付
    審理），3年後再犯則裁定觀察、勒戒，應無疑義。但對於3
    犯以上距最近1次觀察、勒戒或強制戒治執行完畢釋放後，
    逾3年者，究應適用同條例第20條第3項或第23條第2項處理
    ，本次修法未明確規定，惟基於罪刑法定之明確性原則、法
    文之文義解釋，參諸觀察、勒戒等治療處置，乃結合醫師、
    觀護人、社工心理諮商等不同領域之專業人員參與之保安處
    分措施，目的除在戒除施用毒品者身癮、心癮外，並協助重
    新塑造生活紀律，改變其病態行為，與刑罰之執行並不相同
    ，無法以刑罰補充或替代上開醫療處置之特性。從而，3犯
    以上如距最近1次觀察、勒戒或強制戒治執行完畢釋放後，
    已逾3年者，即應令觀察、勒戒，其間縱因另犯該罪經起訴
    、判刑或執行，究與觀察、勒戒或強制戒治已經完整之治療
    療程不同，無法補充或替代而等同上開醫療處置，均應再予
    觀察勒戒之機會，以善盡國家維護國民身心健康的最低限度
    保護義務，方為適法（最高法院109年度台上字第3240號、
    第4105號判決意旨參照）。又「……經本院刑事大法庭於民國
    109年11月18日以109年度台上大字第3826號裁定宣示：109
    年1月15日修正公布、同年7月15日施行之毒品危害防制條例
    第20條第3項規定，犯第10條之罪於觀察、勒戒或強制戒治
    執行完畢釋放後，3年後再犯第10條之罪者，適用本條前2項
    之規定。上開所謂『3年後再犯』，只要本次再犯（不論修正
    施行前、後）距最近1次觀察、勒戒或強制戒治執行完畢釋
    放，已逾3年者，即該當之，不因其間有無犯第10條之罪經
    起訴、判刑或執行而受影響。其理由略以：……㈡、毒品戒除
    不易，須經長期且持續之治療，施用毒品者既被視為『病患
    性犯人』，最佳處遇方式即為治療。對於施用毒品者之治療
    方式，有機構外之處遇（如自行赴醫院戒癮、附命完成戒癮
    治療緩起訴處分等），或機構內之觀察、勒戒或強制戒治；
    至對施用毒品者科以刑罰，無非在運用刑罰之一般預防功能
    以嚇阻毒品之施用。監獄為執行場所而非戒癮專責機構，針
    對施用毒品者及其再犯之特性，法務部於106年12月5日頒訂
    之『科學實證之毒品犯處遇模式計畫』，目的即是積極引進地
    區醫療體系之協助，提供毒癮戒治，落實社區追蹤輔導及治
    療之銜接，俾修復創傷、預防再犯。惟刑罰因涉及人身自由
    之基本權，故於施用毒品初犯時皆以傳統之機構外或機構內
    處遇方式治療，如再施用毒品時，始科以刑事責任。而當刑
    罰處遇仍不能有效幫助施用毒品者改善惡習時，即表示無法
    以此方式發揮治療效果，若繼續施以刑罰只具懲罰功能，不
    僅無法戒除毒癮，更漸趨與社區隔離，有礙其復歸社會。基
    於憲法應保障人民之生存權，及根據每個國民生存照顧需要
    提供基本給付之理念，為協助施用毒品者戒除毒癮復歸社會
    ，對於經監獄監禁處遇後仍再犯之施用毒品者，更應恢復以
    機構內、外之治療協助其戒除毒癮。此即本次修正毒品條例
    第20條第3項關於施用毒品者所謂『3年後再犯』係何所指之立
    法真諦。除檢察官優先適用第24條命附條件緩起訴處分處遇
    （不論幾犯，亦無年限）外，對於施用毒品初犯者，應適用
    第20條第1項、第2項為機構內之觀察、勒戒或強制戒治；若
    於上開機構內處遇執行完畢釋放後，於『3年內再犯』者，依
    第23條第2項規定，應依法追訴；倘於『3年後再犯』自應再回
    歸到傳統醫療體系機構內重為觀察、勒戒或強制戒治之治療
    。是對於戒除毒癮不易者，唯有以機構內、外處遇及刑事制
    裁等方式交替運用，以期能控制或改善其至完全戒除毒癮」
    （最高法院109年度台上字第3826號判決意旨參照）。參諸
    最高法院109年度台上大字第3536號刑事撤銷提案裁定意旨
    亦稱：「本件經徵詢結果，本院多數刑事庭均支持本庭所採
    『肯定說』之法律見解或結論，即修正後毒品條例第23條第2
    項係以『觀察、勒戒或強制戒治執行完畢釋放後，3年內再犯
    』為其追訴條件，本件被告前既未曾接受觀察、勒戒等處遇
    ，自無從適用該規定予以追訴處罰，仍應適用修正後毒品條
    例第20條第1項規定辦理。復依本院最近一致之見解，毒品
    條例修正後，對於戒除毒癮不易者，同條例第20條第3項及
    第23條第2項之適用，係著重在機構內、外處遇及刑事制裁
    等方式之交替運用，以期控制、改善至其戒除毒癮，而以『3
    年』為期，建立定期治療之模式，只要本次再犯距最近1次觀
    察、勒戒或強制戒治執行完畢釋放，已逾3年者，即該當之
    ，不論其間有無犯同條例第10條之罪經起訴、判刑或執行而
    受影響，則對前揭法律爭議採『否定說』者所持：『前案可以
    起訴，後案只能觀察、勒戒，法理上存有落差』等理由，已
    為本院所不採取」。
(三)又修正後毒品危害防制條例第24條固於109年1月15日修正公
    布，然迄今尚未生效施行，業如前述，堪認修正前毒品危害
    防制條例第24條第1項「本法第20條第1項及第23條第2項之
    程序，於檢察官先依刑事訴訟法第253條之1第1項、第253條
    之2之規定，為附命完成戒癮治療之緩起訴處分時，或於少
    年法院（地方法院少年法庭）認以依少年事件處理法程序處
    理為適當時，不適用之」、第2項「前項緩起訴處分，經撤
    銷者，檢察官應依法追訴」、第3項「第1項所適用之戒癮治
    療之種類、其實施對象、內容、方式與執行之醫療機構及其
    他應遵行事項之辦法及完成戒癮治療之認定標準，由行政院
    定之」等規定均仍為現行有效條文。參諸毒品危害防制條例
    於97年4月30日修正後，就18歲以上施用毒品者進入司法程
    序之戒癮治療方式，採取「觀察、勒戒或強制戒治」及「附
    命戒癮治療緩起訴」雙軌制，立法者旨在設計多元處遇，以
    達對施用毒品者有效治療、戒毒自新之目的，究應採機構或
    社區處遇方式，立法者賦予檢察官裁量權，「得」依職權於
    個案中具體審酌決定。準此，在毒品危害防制條例第20條第
    3項及第23條第2項修正施行後，有關現行有效之修正前毒品
    危害防制條例第24條規定之解釋及適用範圍，勢須參酌上揭
    修法意旨，在現行規範文義範圍內配合調整，方能貫徹前述
    修法目的。從而，在施用毒品者第3犯（或第3犯以上）如距
    最近1次觀察、勒戒或強制戒治執行完畢釋放後已逾3年者，
    檢察官仍得本於職權，就修正後毒品危害防制條例第20條第
    3項、第23條第2項及現行有效之修正前毒品危害防制條例第
    24條等規定及立法目的，妥為斟酌、裁量是否聲請法院裁定
    觀察、勒戒或為附命完成戒癮治療之緩起訴處分，於此，法
    院原則上應尊重檢察官職權之行使，僅為有限之低密度審查
    。
五、按起訴之程序違背規定者，應諭知不受理之判決，且得不經
    言詞辯論為之，此觀刑事訴訟法第303條第1款、第307條規
    定自明。而初犯毒品危害防制條例第10條之罪者，或第3犯
    （或第3犯以上）距最近1次觀察、勒戒或強制戒治執行完畢
    釋放後已逾3年者，依毒品危害防制條例第20條、第23條及
    現行有效之修正前毒品危害防制條例第24條等規定，本於上
    開對具治療成效之病患性毒品犯人，期能藉由強制治療之保
    安處分或社區處遇，戒除其身癮及心癮之立法本旨，均應經
    檢察官審酌、裁量採取「觀察、勒戒或強制戒治」或「附命
    戒癮治療緩起訴」之前置程序。又行為人在觀察、勒戒或強
    制戒治執行完畢釋放後，3年內再犯毒品危害防制條例第10
    條施用毒品罪，或依現行有效之修正前毒品危害防制條例第
    24條第2項經撤銷緩起訴處分者，始符合檢察官應依法起訴
    或聲請簡易判決處刑之要件，否則即與法定訴追之要件不符
    。縱其間曾因犯施用毒品罪經刑事處罰且未滿3年，然此既
    非屬上開規定之起訴要件，自不生影響（最高法院109年度
    台上字第3751號判決意旨參照）。而毒品危害防制條例第35
    條之1第2款後段規定「依修正後規定應為不起訴處分或不付
    審理之裁定者，法院或少年法院（地方法院少年法庭）應為
    免刑之判決或不付審理之裁定」之文義，所謂法院應為「免
    刑之判決」之情況，係以檢察官有應為不起訴處分之情形為
    前提，法院始能為免刑之判決，準此，在檢察官尚未本於職
    權就具體個案斟酌、裁量後決定聲請法院裁定觀察、勒戒或
    為附命完成戒癮治療之緩起訴處分前，法院無可審查檢察官
    是否為合義務性之裁量，自不宜逕依同條例第35條之1第2款
    後段規定，遽予認定有應為不起訴處分之情形而依職權裁定
    觀察、勒戒（或強制戒治）後為被告免刑之判決，應依首揭
    說明，認為本案訴訟條件欠缺，且無從補正，而為不受理判
    決。至修正後毒品危害防制條例第35條之1之立法理由固謂
    ：「關於具體案件適用新舊法之說明如下：若該等案件於修
    正施行前已繫屬於法院或少年法院（地方法院少年法庭）者
    ，為求程序之經濟，法院或少年法院（地方法院少年法庭）
    應依修正施行後之規定處理，即應依職權為觀察、勒戒或強
    制戒治之裁定。依修正施行後之規定，受觀察、勒戒人無繼
    續施用傾向者或強制戒治期滿後，應為不起訴處分或不付審
    理之裁定者，法院或少年法院（地方法院少年法庭）應為免
    刑之判決或不付審理之裁定」。立法者於立法說明所為立法
    指示，固為法律解釋方法之一種，然參諸憲法第80條法官須
    依據法律獨立審判及刑法第1條「行為之處罰，以行為時之
    法律有明文規定者為限。拘束人身自由之保安處分，亦同」
    規定，堪認法院於裁判時，首應依憑現行有效之法律，參酌
    法律規定之文義、目的、整體法律規範之體系為綜合判斷，
    尚非單憑立法理由說明為據。本院審酌本次毒品危害防制條
    例修法本旨及理由，認施用毒品者第3犯（或第3犯以上）如
    距最近1次觀察、勒戒或強制戒治執行完畢釋放後已逾3年者
    ，檢察官仍得本於立法者所賦予之裁量權，依職權裁量是否
    聲請法院裁定觀察、勒戒或為附命完成戒癮治療之緩起訴處
    分，業如前述，則毒品危害防制條例第35條之1之立法理由
    認是類案件於修正施行前已繫屬於法院，法院應依職權裁定
    觀察、勒戒或強制戒治等旨，致使檢察官未及審酌、行使前
    揭裁量權，剝奪被告可能受為附命完成戒癮治療之緩起訴處
    分等非拘束人身自由處分之可能性，與毒品危害防制條例第
    20條、第23條之修正意旨及現行有效之修正前毒品危害防制
    條例第24條之立法本旨是否相合，尚非無疑，附此說明。
六、經查：
(一)被告前固曾因施用第一級毒品案件，經桃園地檢署檢察官於
    108年5月13日以108年度毒偵字第232、515號為附命完成戒
    癮治療之緩起訴處分，緩起訴期間為1年6月，嗣經臺灣高等
    檢察署（下稱高檢署）檢察長於108年5月28日以108年度上
    職議字第6146號駁回再議確定（緩起訴期間為自108年5月28
    日起至109年11月27日止），惟被告於緩起訴期間內，因故
    意更犯有期徒刑以上刑之罪，經檢察官另案提起公訴，桃園
    地檢署檢察官遂於109年3月26日以109年度撤緩字第171號依
    職權撤銷緩起訴處分，現仍由桃園地檢署以109年度撤緩毒
    偵字第374、375號案件偵查中等情，有桃園地檢署檢察官10
    8年度毒偵字第232、515號緩起訴處分書、高檢署108年度上
    職議字第6146號處分書、桃園地檢署檢察官109年度撤緩字
    第171號撤銷緩起訴處分書（見本院卷第55至62頁）及本院
    被告前案紀錄表等在卷可按，並經本院調閱該案全案卷證審
    認無訛。而被告除前開附命完成戒癮治療之緩起訴處分外，
    未曾因施用毒品案件受觀察、勒戒或強制戒治處分，此觀本
    院被告前案紀錄表（見本院卷第41至51頁）自明，徵諸毒品
    危害防制條例第23條第2項係規定「觀察、勒戒或強制戒治
    執行完畢釋放後，3年內再犯第10條之罪者，檢察官或少年
    法院（地方法院少年法庭）應依法追訴或裁定交付審理」，
    被告於本案前既未曾受任何機構內之觀察、勒戒或強制戒治
    等處遇，難認符合該條所定訴追要件，無從適用該規定予以
    追訴處罰。
(二)檢察官雖執前詞主張被告事實上已接受等同觀察、勒戒之處
    遇，應由檢察官逕行起訴，並無再次聲請法院裁定觀察、勒
    戒之必要云云。然觀諸卷附桃園地檢署檢察官緩起訴處分命
    令通知書（其上所載履行戒癮治療之期間為自108年5月28日
    起至109年5月27日止），可知被告於戒癮治療期間屆滿前即
    遭撤銷緩起訴，並未完成該緩起訴所附命戒癮治療處遇，是
    縱令採取檢察官所稱緩起訴處分附命戒癮治療，事實上已接
    受等同「觀察、勒戒或強制戒治」執行完畢之處遇見解，依
    同一法理，亦應於「附命緩起訴」並完成戒癮治療後，方有
    事實上已接受等同「觀察、勒戒或強制戒治」執行完畢釋放
    之處遇可言，而非以「附命緩起訴」確定之日起算。本案被
    告既尚未完成上開前案緩起訴戒癮治療處遇，其所涉本案施
    用第一級毒品及第二級毒品犯行，揆諸上開說明，亦不可能
    符合毒品危害防制條例第23條第2項規定之訴追條件。
(三)據上，被告被訴於前開公訴意旨(一)、(二)、(三)所示時、
    地，施用第一級毒品海洛因、第二級毒品甲基安非他命等犯
    行，應依毒品危害防制條例第20條第1項及現行有效之修正
    前毒品危害防制條例第24條等規定，予以被告適用「觀察、
    勒戒或強制戒治」強制治療程序或受「附命戒癮治療緩起訴
    處分」之機會。
(四)再公訴意旨(一)部分，係由檢察官於109年5月6日對被告提
    起公訴，於109年5月14日繫屬原審法院；公訴意旨(二)部分
    ，係由檢察官於109年5月27日對被告提起公訴，於109年6月
    5日繫屬原審法院，此有桃園地檢署109年5月13日桃檢俊建1
    09毒偵2296字第1099049134號函及其上原審法院收狀戳、桃
    園地檢署檢察官109年度毒偵字第2296號起訴書、桃園地檢
    署109年6月5日桃檢俊建109毒偵2295字第1099058878號函及
    其上原審法院收狀戳、桃園地檢署檢察官109年度毒偵字第2
    295號起訴書等在卷可憑（見審訴字第995號卷第7至11頁、
    審訴字第1201號卷第7至11頁），檢察官起訴被告此部分犯
    行時，顯未及依修正後毒品危害防制條例等相關規定，針對
    個案具體審酌、裁量於本案中要聲請法院裁定令被告入勒戒
    處所觀察、勒戒抑或為附命戒癮治療緩起訴處分較為適當。
    且檢察官上訴意旨並未說明本案是否已本於職權為審酌裁量
    ，自無從逕為觀察、勒戒處分。至公訴意旨(三)部分，係由
    檢察官於109年7月23日對被告提起公訴，於109年8月10日繫
    屬原審法院，有桃園地檢署109年8月3日桃檢俊餘109毒偵34
    15字第1099082375號函及其上原審法院收狀戳、桃園地檢署
    檢察官109年度毒偵字第3415號起訴書等在卷可憑（見審訴
    字第1746號卷第7、11至13頁），依毒品危害防制條例第35
    條之1第1款規定，本即應由檢察官依修正後毒品危害防制條
    例第20條第3項及現行有效之修正前毒品危害防制條例第24
    條等規定，聲請法院裁定令被告入勒戒處所觀察、勒戒或為
    附命戒癮治療緩起訴處分，不得逕行追訴。據上，本案起訴
    程序違背規定，且無從補正，應為公訴不受理判決。原審未
    經言詞辯論而為公訴不受理判決，於法尚難謂有違誤。檢察
    官執前詞提起上訴，指摘原判決不當，請求本院撤銷原判決
    ，更為適當合法之判決云云，為無理由，應予駁回，且不經
    言詞辯論為之。
(五)至被告被訴本案施用毒品犯行，仍得由檢察官本於職權，具
    體審酌個案情節，裁量聲請法院裁定令被告入勒戒處所觀察
    、勒戒或為附命完成戒癮治療之緩起訴處分，抑或為其他適
    法處理；另公訴意旨(三)中被告所有之第一級毒品海洛因3
    包（合計淨重0.73公克），是否符合刑法第40條規定單獨宣
    告沒收，亦請檢察官依職權為適法處理，附此敘明。
據上論斷，應依刑事訴訟法第368條、第372條，判決如主文。
本案經檢察官劉建良、蔡孟利提起公訴，檢察官張家維提起上訴
。
中　　華　　民　　國　　110 　年　　3 　　月　　29　　日
                  刑事第十八庭  審判長法  官  何俏美
                                      法  官  葉乃瑋
                                      法  官  黃紹紘
以上正本證明與原本無異。
施用第二級毒品部分，不得上訴。
施用第一級毒品部分，如不服本判決，應於收受送達後20日內向
本院提出上訴書狀，其未敘述上訴之理由者並得於提起上訴後20
日內向本院補提理由書（均須按他造當事人之人數附繕本）「切
勿逕送上級法院」。
                                      書記官  顏淑華
中　　華　　民　　國　　110 　年　　4 　　月　　1 　　日